臺灣高等法院刑事裁定
111年度毒抗字第408號
抗  告  人  
即  被  告  陳薇如


                    （現於法務部○○○○○○○○○○強制戒治中）
上列抗告人即被告因違反毒品危害防制條例案件，不服臺灣桃園
地方法院111年度毒聲字第606號，中華民國111年4月19日裁定【
聲請案號：臺灣桃園地方檢察署110年度毒偵字第6284號、111年
度聲戒字第36號（原裁定漏載111年度聲戒字第36號）】，提起
抗告，本院裁定如下：
    主  文
抗告駁回。
    理  由
一、原裁定意旨略以：
(一)聲請意旨略以：抗告人即被告甲○○（下稱被告）因施用第一
    級、第二級毒品案件，經原審法院以110年度毒聲字第1725
    號裁定送觀察、勒戒後，認有繼續施用毒品傾向，爰依毒品
    危害防制條例第20條第2項規定，聲請裁定令入戒治處所施
    以強制戒治等語。
(二)按觀察，勒戒後，檢察官或少年法院（地方法院少年法庭）
    依據勒戒處所之陳報，認受觀察、勒戒人無繼續施用毒品傾
    向者，應即釋放，並為不起訴之處分或不付審理之裁定；認
    受觀察、勒戒人有繼續施用毒品傾向者，檢察官應聲請法院
    裁定或由少年法院（地方法院少年法庭）裁定令入戒治處所
    強制戒治，其期間為6個月以上，至無繼續強制戒治之必要
    為止，但最長不得逾1年，毒品危害防制條例第20條第2項定
    有明文。
(三)經查，被告因施用第一級、第二級毒品，前經原審法院以11
    0年度毒聲字第1725號裁定送勒戒處所觀察、勒戒後，認有
    繼續施用毒品傾向等情，有原審法院前開刑事裁定、本院被
    告前案紀錄表、法務部○○○○○○○○○○○○○○○○○○○○）民國111年4
    月14日北女所衛字第11161003660號函檢附「有無繼續施用
    毒品傾向證明書」及「有無繼續施用毒品傾向評估標準紀錄
    表」等在卷可稽，考量上開評估係具相關專業知識、經驗人
    士，依據具體個案之臨床實務及相關事證綜合判定，有其相
    當之專業依據及標準，且涉及專門醫學；又衡酌強制戒治之
    目的，係為協助施用毒品者戒斷毒品之心癮及身癮所為之一
    種保安處分類型，而該評估標準係適用於每一位受觀察、勒
    戒處分之人，具一致性、普遍性、客觀性，復由形式上觀察
    ，並無評估人員擅斷、濫權等明顯不當之情事，法院宜予尊
    重。從而，檢察官上開強制戒治之聲請，經核並無不合，應
    予准許，依毒品危害防制條例第20條第2項後段，裁定被告
    令入戒治處所施以強制戒治，其期間為6個月以上，至無繼
    續強制戒治之必要為止，但最長不得逾1年等語。
二、抗告意旨略以：「有無繼續施用毒品傾向評估標準」就前科
    紀錄之評分項目有所調整，並於110年3月26日生效。請調閱
    有無繼續施用毒品傾向證明書、評估標準紀錄表及被告前科
    紀錄表，被告可否依修正後「有無繼續施用毒品傾向評估標
    準」重新評估，原審據以裁定之修正前有無繼續施用毒品傾
    向關聯性不明，不宜採為裁定依據，請求撤銷原裁定云云。
三、按「犯第10條之罪者，檢察官應聲請法院裁定，或少年法院
    （地方法院少年法庭）應先裁定，令被告或少年入勒戒處所
    觀察、勒戒，其期間不得逾2月」、「觀察、勒戒後，檢察
    官或少年法院（地方法院少年法庭）依據勒戒處所之陳報，
    認受觀察、勒戒人無繼續施用毒品傾向者，應即釋放，並為
    不起訴之處分或不付審理之裁定；認受觀察、勒戒人有繼續
    施用毒品傾向者，檢察官應聲請法院裁定或由少年法院（地
    方法院少年法庭）裁定令入戒治處所強制戒治，其期間為6
    個月以上，至無繼續強制戒治之必要為止。但最長不得逾1
    年」、「依前項規定為觀察、勒戒或強制戒治執行完畢釋放
    後，3年後再犯第10條之罪者，適用前2項之規定」，毒品危
    害防制條例第20條第1項、第2項、第3項分別定有明文。
四、本院之判斷
(一)按有無繼續施用毒品傾向之評估標準，並非完全以受觀察、
    勒戒人勒戒後之結果為準，勒戒前之各種情況，仍應作為評
    估之依據。又關於有無繼續施用毒品傾向之評估標準，法務
    部於110年3月26日以法矯字第11006001760號函修正頒布「
    有無繼續施用毒品傾向評估標準紀錄表」、「有無繼續施用
    毒品傾向評估標準評分說明手冊」，上開評分說明手冊已載
    明判定之原則：「受觀察勒戒人入所後，經過2週時間的觀
    察、勒戒，由處所及醫療人員依據其各項紀錄、資料及觀察
    勒戒期間之行為表現，加以評分。在勒戒人入所4至6週後，
    可再做一次評估以做必要之評分修正。每一大項皆有靜態因
    子與動態因子。先以靜態因子分數評分，靜態因子分數總分
    在60分（含）以上為『有繼續施用毒品傾向』；60分以下，與
    動態因子分數相加，如果總分在60分（含）以上，為『有繼
    續施用毒品傾向』」。是被告有無「繼續施用毒品傾向」，
    係依具體個案之臨床實務及相關事證等情綜合判定，有相當
    之專業依據及標準，且涉及專門醫學，衡酌強制戒治之目的
    ，係為協助施用毒品者戒斷毒品之心癮及身癮所為之一種保
    安處分類型，而該評估標準係將與判斷有無繼續施用傾向之
    相關因素加以列舉及量化，適用於每一位受觀察、勒戒處分
    之人，具一致性、普遍性、客觀性，倘其評估由形式上觀察
    ，無擅斷或濫權等明顯不當之情事，法院宜予尊重。
(二)被告前因施用第一級、第二級毒品案件，經原審法院以110
    年度毒聲字第1725號裁定應送勒戒處所觀察、勒戒後，自11
    1年3月14日起入臺北女子看守所附設勒戒處所執行觀察、勒
    戒，經臺北女子看守所附設勒戒處所醫療人員評分結果，認
    ：
  1.前科紀錄與行為表現部分合計為27分：(1)靜態因子分數：①
    毒品犯罪相關司法紀錄為「有，7筆」，計10分；②首次毒品
    犯罪年齡為「21－30歲」，計5分；③其他犯罪相關紀錄為「
    有，1筆」，計2分；④入所時尿液毒品檢驗為「多種毒品反
    應」，計10分，以上合計為27分。(2)動態因子分數：所內
    行為表現（重度違規、輕中度違規、持續於所內抽菸均無）
    ，計0分。
  2.臨床評估部分合計為36分：(1)靜態因子分數：物質使用行
    為中①多重毒品濫用為「有，種類：海洛因、安非他命」，
    計10分；②合法物質濫用為「有，種類：菸」，計2分；③使
    用方式為「有注射使用」，計10分；④使用年數為「超過1年
    」，計10分，以上合計為32分。(2)動態因子分數：①精神疾
    病共病（含反社會人格）為「無」，計0分；②臨床綜合評估
    （含病識感、動機、態度、就醫意願）為「中度」，計4分
    。
  3.社會穩定度部分合計為7分：(1)靜態因子分數：①工作為「
    兼職工作」，計2分；②家庭中家人藥物濫用為「有」，計5
    分。(2)動態因子分數：①入所後家人是否訪視為「無」，計
    5分；②出所後是否與家人同住為「是」，計0分（後3項家庭
    因素上限為5分）。
  4.以上1.至3.合計共70分，綜合判斷為「有繼續施用毒品傾向
    」，此觀臺北女子看守所111年4月14日北女所衛字第111610
    03660號函所檢附111年4月13日「法務部○○○○○○○○○○附設勒
    戒處所有無繼續施用毒品傾向證明書」及111年4月7日評估
    之「有無繼續施用毒品傾向評估標準紀錄表」等自明。而上
    開綜合判斷結果，係該所相關專業知識經驗人士，在被告觀
    察、勒戒期間，於依本職學識就被告之前科紀錄與行為表現
    、臨床評估、社會穩定度等因素所為之綜合判斷，具有科學
    驗證所得之結論，自得憑以判斷被告有無繼續施用毒品傾向
    之證明。
(三)又毒品危害防制條例規定強制戒治之目的，既係針對因施用
    毒品成癮者，此處尚非僅指身癮者，心癮者尤其為甚，其難
    以戒絕斷癮，致再犯率偏高，故有持續收容於戒治處所施以
    強制戒治之必要，是該條例第20條第2項關於強制戒治之規
    定，係屬強制規定，只要觀察、勒戒後，經評定受觀察、勒
    戒人有繼續施用毒品傾向者，檢察官即應聲請法院裁定受觀
    察、勒戒者令入戒治處所強制戒治，其中並無任何例外規定
    。查被告既有施用第一級毒品海洛因、第二級毒品甲基安非
    他命行為，經原審法院以110年度毒聲字第1725號裁定令入
    勒戒處所觀察、勒戒後，復經臺北女子看守所附設勒戒處所
    專業評估為「有繼續施用毒品傾向」，無法戒斷毒癮，自有
    依法再施以強制戒治之必要，是原審裁定被告令入戒治處所
    強制戒治，顯屬有據。
(四)被告雖執上情提起抗告，惟查：
　1.有無繼續施用毒品傾向評估標準評分說明手冊就「毒品犯罪
    相關司法紀錄」業已明載：(1)每筆（次）為5分，總分上限
    為10分，(2)毒品犯罪相關司法紀錄，不論其為吸食施打、運輸
    、販賣、持有毒品或其它罪名，凡觸犯「毒品危害防制條例
    」、原「肅清煙毒條例」、原「麻醉藥品管理條例」或「管制
    藥品管理條例」相關刑罰規定者均屬之，觀察勒戒、強制戒治
    及緩起訴後不起訴的紀錄也列入毒品相關犯罪紀錄項目範圍；另
    就「其他犯罪相關紀錄」亦載稱：(1)每筆（次）為2分，總
    分上限為10分，(2)其它相關犯罪，指前述毒品犯罪相關紀錄
    以外之所有犯罪項目等語明確，先予敘明。
　2.觀諸卷附「有無繼續施用毒品傾向評估標準紀錄表」之「前
    科紀錄與行為表現」，其中評分項目「毒品犯罪相關司法紀
    錄」為「有，7筆」，計10分；「其他犯罪相關紀錄」為「
    有，1筆」，計2分，臺北女子看守所附設勒戒處所醫療人員
    顯已依修正後標準評估之，且此等記載與本院被告前案紀錄
    表並無悖離。據此，被告執前詞主張原審據以裁定之修正前
    有無繼續施用毒品傾向關聯性不明，不宜採為裁定依據云云
    ，自有誤會。
五、綜上，原審依憑臺北女子看守所111年4月14日北女所衛字第
    11161003660號函所檢附111年4月13日「法務部○○○○○○○○○○
    附設勒戒處所有無繼續施用毒品傾向證明書」及111年4月7
    日評估之「有無繼續施用毒品傾向評估標準紀錄表」，認被
    告經觀察、勒戒後，仍有繼續施用毒品傾向，檢察官聲請為
    正當，依毒品危害防制條例第20條第2項規定，裁定被告令
    入戒治處所強制戒治，其期間為6個月以上，至無繼續強制
    戒治之必要為止，但最長不得逾1年，經核並無違誤。被告
    執前詞提起抗告，指摘原裁定不當，為無理由，應予駁回。
六、又被告既係對尚未確定之裁定提起抗告，則抗告狀所載：「
    提起再審，請將原裁定撤銷，更為更適當合法之裁定」、「
    倘聲請人依修正評分後，有合於刑法第2條第3項所稱『法律
    有變更，不施以保安處分者應免其保安處分之執行』之情形
    ，自得依刑事訴訟法第484條規定向該裁定之法院對檢察官
    所為強制戒治之執行指揮聲明異議，請求檢察官及法官為此
    敘明原因及理由及撤銷原判決」等節，均非本案所得審究，
    附此敘明。
據上論斷，應依刑事訴訟法第412條，裁定如主文。
中　　華　　民　　國　　111 　年　　5 　　月　　23　　日
                  刑事第十八庭  審判長法　官  何俏美
                                      法　官  葉乃瑋
                                      法　官  黃紹紘
以上正本證明與原本無異。
不得再抗告。
                                      書記官  顏淑華
中　　華　　民　　國　　111 　年　　5 　　月　　25　　日